臺灣高等法院臺南分院刑事判決　　　　　 九十一年度上更(一)字第二五九號　 Ｃ
　　　上　訴　人
　　　即　被　告　乙　○　○
　　　選任辯護人　趙　哲　宏　律師
右上訴人因偽造文書案件，不服臺灣臺南地方法院八十八年度易字第一八二八號中華
民國八十八年十月三十日第一審判決（起訴案號：臺灣臺南地方法院檢察署八十八年
度偵緝字第二Ｏ九號），提起上訴，經最高法院第一次發回更審，本院判決如左：
      主      文
原判決撤銷。
乙○○共同連續行使偽造私文書，足以生損害於公眾及他人，處有期徒刑壹年拾月。
偽簽於八十五年三月十二日委託書及印鑑證明申請書上「甲○○」署押各乙枚均沒收
之。
      事      實
一、乙○○與吳政娥（另函請台灣台南地方法院檢察署偵辦）原係夫妻關係（八十七
    年八月十三日離婚），二人共同基於為自己不法所有之意圖及詐欺、偽造文書犯
    意之聯絡，於民國（下同）八十五年三月間，先透過不知情的陳春桃、擔任代書
    之蕭秀琴等人介紹，在台南市○○路八六二巷十九弄十四號仟琪服飾店，佯向陳
    秀選以乙○○之父甲○○所有土地設定抵押擔保之方式，訛詐新台幣（下同）二
    百萬元（分二次給付，抵押設定前拿一百萬元，設定後再拿一百萬元），並明知
    甲○○未同意渠等申請甲○○之印鑑證明及將甲○○所有上開土地申請設定抵押
    ，卻於八十五年三月十二日，推由吳政娥持甲○○之印章，並盜蓋該印章及偽簽
    「甲○○」之署押於「委託書」及「印鑑證明申請書」上，而偽造申請甲○○印
    鑑證明之委託書及印鑑證明申請書，至台南縣六甲鄉戶政事務所申請甲○○之印
    鑑證明，又利用不知情之蕭秀琴填寫土地登記申請書、同意設定抵押權契約書等
    相關文件並盜蓋甲○○印章後，即交給乙○○於同年月十三日持上開甲○○之印
    鑑證明、土地權狀、偽造之土地登記申請書、同意設定抵押權契約書等文件至台
    南縣麻豆鎮地政事務所，申請將甲○○所有「台南縣六甲鄉○○段五五之一二地
    號」之土地，辦理第二順位抵押權設定在陳秀選名下以資擔保上開借款，致上開
    機關承辦公務員登載於職務上所掌之印鑑證明書、土地登記簿等公文書上均足生
    損害於甲○○、陳秀選及戶政和地政機關對戶政及地政業務管理之正確性。
二、案經甲○○訴請台灣台南地方法院檢察署檢察官偵查起訴。
      理      由
一、按上訴期間為十日，自送達判決後起算。但判決宣示後送達前之上訴，亦有效力
    。刑事訴訟法第三十九條訂有明文。本件原審判決係於八十八年十月三十日宣示
    ，而被告之送達應在八十八年十一月四日（詳送達證書之郵戳章）之後，雖該判
    決未送達被告，然被告於十一月十一日上訴，依前開說明，其上訴亦有效力，縱
    若被告無正當理由拒絕收受，自八十八年十一月四日起至八十八年十一月十一日
    止，亦未超過上訴期間，故被告之上訴應屬合法，合先敘明。
二、訊據上訴人即被告乙○○固坦承於八十五年三月間，以機車載吳政娥至台南市○
    ○路八六二巷十九弄十四號仟琪服飾店向陳秀選拿取借款等情不諱，惟矢口否認
    有上揭犯行，並辯稱：上開抵押土地係伊父甲○○所有，其上之房屋為伊所有，
    伊前妻吳政娥僅向伊說要以伊之該房屋設定抵押借款，並說伊父亦同意以其所有
    上開土地設定抵押，伊就申請伊之印鑑證明給吳政娥，本件抵押權設定申請及借
    款均係吳政娥辦理的，與伊無關，且當時伊人在中國大陸，並不知情云云。經查
    ：
（一）上揭事實，業據告訴人甲○○於原審偵審中指訴綦詳，且據被害人陳秀選於偵
      查中指稱：（問：你有借錢給乙○○？）有，伊經過蕭秀琴的介紹出借二百萬
      元給乙○○，伊要求不動產設定，後來乙○○將不動產證件拿到伊店，伊交代
      蕭秀琴寫設定契約書，寫完後證件還給乙○○由他自己去辦設定，一共分二次
      向伊借錢，第一次伊看到不動產證件才借錢出借一百萬元，第二次委託蕭秀琴
      匯給乙○○；伊一百萬元在伊店裡由伊親自交給乙○○夫婦，另外伊一百萬元
      透過蕭秀琴匯給乙○○的公司等語（見偵緝卷第二十六頁反面、第三十四頁）
      ，又於本院前審調查中陳稱：乙○○夫妻及蕭秀琴都有來伊店，伊交一百萬元
      給乙○○夫妻，渠等才交權狀，有約定尾款一百萬元於抵押權設定登記後給付
      等語（見本院前審卷第三十八頁）。
（二）證人蕭秀琴於偵查中證稱：「陳秀選說得沒錯，伊有帶乙○○及其太太到陳秀
      選店洽借財物，第一次先借一百萬元，第二次借一百萬元是伊代匯給乙○○；
      伊不知道吳政娥與本案有無關係，而印鑑證明是乙○○提供去辦設定的，設定
      手續是乙○○自己處理；‧‧‧當初是透過陳春桃介紹說乙○○要借錢，伊才
      去找陳秀選借錢給乙○○，利息二分半，當初伊錢是匯到乙○○經營之東株傳
      動工業有限公司帳戶，而借錢時我帶乙○○、吳政娥一起去向陳秀選借錢；乙
      ○○說不認識伊是說謊，渠還拿甲○○的土地權狀影本要伊幫渠找可以借二千
      萬元的地方」（見偵緝卷第二十六頁反面、第二十七頁、第二十八頁正面），
      於原審法院審理時復結證稱：設定抵押時，陳秀選當場以現金預扣利息後將錢
      借給乙○○夫妻，渠等借一百萬元，借三個月，辦抵押的文件是伊寫的，寫完
      後交給乙○○由渠自己去地政辦設定，設定辦好後，陳秀選再付一百萬元，這
      一百萬元由伊匯給渠，因渠的證件已齊全，且渠父親又沒有出面，所以伊才交
      給渠自己去辦，被告倒閉的前一天就逃到國外去了；是渠自己蓋的（設定抵押
      的印章），設定辦好後向地政領取他項權利證明書也是要由渠自己持自己印鑑
      去領等語（見原審卷第六十四頁），於本院前審調查中復證稱：設定抵押擔保
      係乙○○與吳政娥與伊接洽的，渠等拿證件及取款，是約在金主陳秀選之仟琪
      服飾店拿的，事先電話中乙○○有說以渠父親之土地及渠建物供抵押，渠等有
      說甲○○有同意，才借款給渠等，甲○○之印鑑證明是其夫妻拿來的，而抵押
      權設定書係伊填寫等語（見本院前審八十九年一月二十日訊問筆錄）。
（三）另證人陳春桃於偵查中亦證稱：事實是吳政娥與其先生乙○○找伊幫忙借錢，
      伊介紹蕭秀琴去與乙○○夫妻認識，由蕭秀琴借錢給乙○○夫妻，本件借款是
      伊仲介的等語（見偵緝卷第三十三頁反面、第三十四頁正面），又於原審審理
      時結證稱：係乙○○和他太太一起到伊家請伊幫忙，之前渠等已向伊借一百八
      十萬元，沒有抵押，只有支票，在辦抵押這段期間，乙○○都在國內；渠說不
      認識伊，這捲錄音帶（庭呈一捲錄音帶附卷）是渠自國外回來後打電話給伊之
      談話內容（提出錄音帶一捲及譯本一份）等語（見原審卷第六十四頁），於本
      院前審調查中又證稱：乙○○與吳政娥缺錢付票款，伊介紹渠等去找代書蕭秀
      琴，問有無金主，伊事先不認識陳秀選渠等，甲○○之印鑑證明是其夫妻拿來
      的等語（見本院前審八十九年一月二十日訊問筆錄）。
（四）綜上各證人證詞相互參酌，足見被告與證人陳秀桃、蕭秀琴、被害人陳秀選非
      但認識，且有仲介或資金借貸往來，其確與其前配偶吳政娥共同持告訴人之土
      地所有權狀佯以經告訴人同意而提供告訴人所有土地為擔保品為由，向被害人
      陳秀選訛詐二百萬元，應堪認定。亦足證被告乙○○與其配偶吳政娥有共同為
      自己不法所有之意圖及施用詐術之犯意聯絡至明。
（五）參以被告乙○○親自以代理人名義持蕭秀琴書寫好的相關文件至麻豆地政事務
      所申請辦理系爭告訴人所有土地設定抵押予被害人陳秀選乙節，除據證人即代
      書蕭秀琴如上證述綦詳在卷外，該土地登記申請書上之委任關係欄亦載明：「
      本土地登記案之申請，委託乙○○代理」，且登記完成後，亦由被告乙○○前
      往領取，此有該土地登記申請書影本一件（內附被告印鑑證明）（見偵字卷第
      五頁至第十五頁），並經台南縣麻豆地政事務所函覆確為被告前往辦理土地登
      記之申請無訛，有該所八十八年九月三日（八八）所一字第七○四五號函一紙
      在卷可稽（見原審卷第五十五頁）。又被告持往地政事務所申請以土地設定抵
      押權登記之告訴人甲○○印鑑證明，係吳政娥以受託人（被委託人）之身分於
      八十五年三月十二日到台南縣六甲鄉戶政事所所申請辦理的，亦有該印鑑證明
      申請書、委託書影本各一份在卷可佐（見原審卷第二十三頁），足見本件告訴
      人之印鑑證明及抵押權設定等申請、及借款，係被告乙○○與其妻吳政娥一同
      辦理的，是則被告乙○○與吳政娥明知告訴人甲○○並未同意渠等申請甲○○
      之印鑑證明及將甲○○所有上開土地申請設定抵押，卻推由吳政娥持甲○○之
      印章，並盜蓋該印章、偽簽「甲○○」之署押而偽造申請甲○○印鑑證明之委
      託書，及利用不知情之蕭秀琴填寫土地登記申請書、同意設定抵押權契約書等
      相關文件並盜蓋甲○○印章後，持向上開六甲鄉戶政事務所、麻豆鎮地政事務
      所辦理核發甲○○之印鑑證明及將甲○○所有上開土地設定抵押登記，使承辦
      之公務員登載於職務上所掌之印鑑證明書、土地登記簿等公文書上，其等有偽
      造委託書、抵押權設定契約書，並持以行使，及明知為不實之事項而使公務員
      登載於職務上所掌之公文書等之犯意聯絡及行為分擔，應堪認定。又此等行為
      均足生損害於甲○○、陳秀選及戶政和地政機關對戶政及地政業務管理之正確
      性，亦堪認定。被告雖辯稱：伊於八十五年三月十三人在國外，不可能會向陳
      秀選借錢，又到地政機關辦理告訴人所有土地之抵押權設定云云，惟查被告於
      八十五年三月二十一日始由桃園中正機場出境，於同年月二十六日由高雄機場
      入境，有內政部入出境管理局八十八年七月三十一日（八）境信昌字第四七七
      ○二號函附之出入境資料一份存卷可考（見原審卷第三十三頁、第三十四頁）
      ，則被告於八十五年三月二十一日之前均在國內，並未出境，其所辯顯與事實
      不符，難予採取。
    綜上所述，被告所辯顯係事後畏罪卸責之詞，委難採信，其事證明確，犯行洵堪
    認定。
三、核被告所為，係犯刑法第二百十六條、第二百十條之行使偽造私文書罪（偽造委
    託書、抵押權設定契約書）、同法第二百十四條之明知為不實之事項，而使公務
    員登載於職務上所掌之公文書罪及同法第三百三十九條第一項之詐欺取財罪。被
    告詐欺被害人陳秀選及使台南縣六甲鄉戶政事務將不實之申請告訴人甲○○印鑑
    證明事項，登載於職務上所掌公文書之犯行，雖未為起訴書所論列，惟此與前揭
    論罪部分（使台南縣麻豆鎮地政事務所登載不實）有方法結果之牽連關係，屬裁
    判上一罪之同一案件，為起訴效力所及，本院依法自應予以審究，起訴法條應予
    變更。又被告利用不知情之蕭秀琴偽造私文書，應成立間接正犯。被告與吳政娥
    間，有犯意聯絡，行為分擔，均為共同正犯。被告先後各二次行使偽造私文書、
    使公務員登載不實之犯行，均時間緊接，犯罪構成要件相同，顯均係基於概括之
    犯意反覆為之，均應依連續犯之規定論以一罪，並加重其刑。其盜用印章、偽簽
    署押之行為屬偽造私文書之階段行為，其偽造私文書之低度行為均為行使偽造私
    文書之高度行為所吸收，均不復另論。其所犯上開行使偽造私文書、使公務員登
    載不實、詐欺三罪間，有方法結果之牽連關係，為牽連犯，應從一重之行使偽造
    私文書罪處斷。
四、原審認被告之罪證明確，因予論罪科刑，固非無見。惟（１）原判決理由謂被告
    「盜用印章之行為屬偽造私文書之階段行為，．．．不復另論」，然其事實欄並
    未記載被告有盜用印章之行為，顯有事實與理由矛盾之不當。（２）原判決事實
    欄認被告由吳政娥擅以甲○○委託之名義，至台南縣六甲鄉戶政事務所申請甲○
    ○之印鑑證明，由不知情之蕭秀琴書寫申請抵押權設定等相關文件後，即交給乙
    ○○持向台南縣麻豆鎮地政事務所，申請將甲○○所有上開土地辦理第二順位抵
    押權設定在陳秀選名下，均足生損害於甲○○、陳秀選及戶政和地政機關對戶政
    及地政業務管理之正確性，惟判決理由欄未說明何以認定「足生損害於甲○○、
    陳秀選及戶政和地政機關對戶政及地政業務管理之正確性」之理由，又此損害除
    及於「他人」外，復及於「公眾」，詎原判決主文卻記載「乙○○共同連續行使
    偽造私文書，足以生損害於『他人』，處．．．」，均顯有不妥。（３）原判決
    主文判處被告有期徒刑，並無諭知易科罰金之折算標準，其判決理由卻載「量處
    如主文所示之刑，並諭知易科罰金之折算標準」，亦有主文與理由矛盾之不當。
    （４）被告利用不知情之蕭秀琴偽造上開文書，原判決漏未論以間接正犯，亦有
    不當。（５）又被告係盜蓋「甲○○」印章於印鑑證明書、委託書、土地登記申
    請書、設定抵押契約書上，該「甲○○」印文非屬偽造之印文，原判決依刑法第
    二百十九條之規定予以宣告沒收，似有未合；而被告偽簽「甲○○」於「印鑑證
    明申請書」上之署押一枚及「委託書」上之署押一枚，均應依法沒收，原審疏未
    論及，亦有未洽。被告上訴意旨否認犯罪而指摘原判有不當之處，雖無可取，惟
    原判決既有上述可議之處，自應由本院將原判決予以撤銷改判。爰審酌被告之素
    行、犯罪之動機、目的、手段、方法、所生之危害及犯後態度等一切情狀，量處
    被告如主文第二項所示之刑。至盜蓋之印鑑證明申請書上「甲○○」印文二枚、
    委託書上「甲○○」印文一枚、土地登記申請書上「甲○○」印文二枚、同意設
    定抵押契約書上「甲○○」印文一枚，均非屬偽造之印文，爰不依刑法第二百十
    九條予以宣告沒收，而印鑑證明申請書上「甲○○」署押一枚及委託書上「甲○
    ○」署押一枚，依法應予沒收，附此敘明。
據上論斷，應依刑事訴訟法第三百六十九條第一項前段、第三百六十四條、第二百九
十九條第一項前段、第三百條、刑法第二十八條、第五十六條、第二百十六條、第二
百十條、第二百十四條、第二百十九條、第三百三十九條第一項、第五十五條，罰金
罰鍰提高標準條例第一條前段，判決如主文。
本案經檢察官王碧霞到庭執行職務。
中    華    民    國      九十一      年      十一      月    二十五    日
                                  臺灣高等法院臺南分院刑事第四庭
                                      審判長法官  陳    義    仲
                                            法官  楊    子    莊
                                            法官  宋    明    蒼
右正本證明與原本無異。
如不服本判決，應於判決送達後十日內向本院提出上訴狀，其未敘述理由者並應於提
出上訴狀後十日內向本院補提理由書（應附繕本)。
                                      法院書記官  余    素    美
中    華    民    國      九十一      年      十一      月    二十六    日
附錄法條：
刑法第二百十條：偽造、變造私文書，足以生損害於公眾或他人者，處五年以下有期
                徒刑。
刑法第二百十六條：行使第二百十條至第二百十五條之文書者，依偽造、變造文書或
                  登載不實事項或使登載不實事項之規定處斷。
